【裁判字號】    98,上,139
【裁判日期】    990209
【裁判案由】    分割共有物
【裁判全文】
臺灣高等法院臺南分院民事判決  98年度上字第139號
上  訴  人
即  原  告  乙○○
上  訴  人
即  被  告  庚○○
訴訟代理人  黃振銘  律師
複  代理人  甲○○
視同上訴人  丁○○
            己○○
            戊○○
            丙○○
上列當事人間請求分割共有物事件，上訴人等對於中華民國98年
6月30日臺灣雲林地方法院第一審判決（98年度訴字第193號），
分別提起上訴，本院於99年1月26日言詞辯論終結，判決如下：
    主  文
原判決廢棄。
兩造共有坐落雲林縣虎尾鎮○○段五五五之五地號、地目建、面
積為九三○平方公尺之土地，其分割方法如附圖丁案所示：即編
號Ａ部分、面積三一○平方公尺，分歸上訴人丁○○、己○○、
戊○○及丙○○等四人共同取得，並按原所有權應有部分比例保
持共有；編號Ｂ部分、面積三一○平方公尺，分歸上訴人鍾錫榛
取得；編號Ｃ部分、面積三一○平方公尺，分歸上訴人鍾千萬取
得。
第一、二審訴訟費用由兩造依原應有部分比例負擔。
    事實及理由
甲、程序方面：
    本件視同上訴人（下稱上訴人）丁○○、己○○、戊○○及
    丙○○等四人經本院合法通知，均無正當理由而不到場，核
    無民事訴訟法第三百八十六條各款所列情形，爰准依上訴人
    即原告（下稱上訴人）乙○○之聲請，由其一造辯論而為判
    決。
乙、實體方面：
壹、本件上訴人乙○○於原審起訴主張：坐落雲林縣虎尾鎮○○
    段五五五之五地號、地目建、面積九三○平方公尺土地（下
    稱系爭土地），為兩造所共有，至兩造之應有部分為：上訴
    人乙○○、上訴人即被告（下稱上訴人）庚○○各三分之一
    ，視同上訴人丁○○、己○○、戊○○、丙○○各十二分之
    一，又共有人間並無不得分割之約定，且系爭土地為依法得
    為分割，因兩造就分割方法各有主張，無法達成分割之協議
    ，爰提起本件訴訟訴請求分割，並求為判命：兩造共有系爭
    土地分割方法如雲林縣虎尾地政事務所（97年06月20日）土
    地複丈成果圖即附圖甲案所示之判決等語（原審判決採如附
    圖丙案所示之分割方案，上訴人乙○○聲明不服提起上訴，
    求為廢棄原判決，改判兩造共有系爭土地之分割方法如附圖
    甲案所示）。
貳、上訴人庚○○於本院審理時之陳述除與原審判決記載相同者
    予以引用外，並補以下列等語，資為抗辯：
  (一)原審認法院就共有物為裁判分割時，應考慮公平性、當事人
    聲明、應有部份比例與實際使用是否相當、共有物之客觀情
    狀、共有物之性質、價格與經濟價值、各共有人利益、主觀
    因素與使用現狀、共有人之利害關係等因素，固非無見。惟
    其竟採用遷就現狀之使用狀況予以分割，自有可議。
  (二)上訴人庚○○之父鐘錦武與上訴人丁○○等四人之父鐘錦文
    、上訴人乙○○等三人均係同胞兄弟，自始即共有系爭之土
    地，上訴人庚○○繼承父親遺留之應有部分後，基於禮敬尊
    長，對伯父及叔叔占有前後靠十二公尺寬公共道路之土地蓋
    建平房，不置一詞，係期望日後能公平分割系爭土地，並非
    默認或存在有分管契約；致過去數十年間，上訴人庚○○一
    直壓抑己身之共有人權利。原審未計及於此，於考量分割方
    法時，竟未慮及上訴人庚○○長期忍受之委屈，一味遷就現
    狀之使用狀況，其不公平至為灼然。
  (三)系爭土地上固有磚造瓦頂平房兩幢，惟上訴人乙○○起訴請
    求分割，即係希冀分割成單獨所有後，可出售其分得之土地
    ，故其所有之平房無再保存之必要。而另一幢平房為上訴人
    丁○○等四人所共有，亦難期保存久遠，原審亦認渠等四人
    將來仍有再行分割之可能；且該二幢平房，年代久遠，建材
    僅為磚造，使用年限已過，亦無保存之可能。
  (四)依原審採用之分割方案，上訴人庚○○所分得之土地僅與一
    寬度僅二‧五公尺之共有土地道路垂直接觸，臨巷道面積僅
    有二‧五公尺，是否可興建房屋自有可疑，是否可供工程車
    輛出入，更是問題。而上訴人乙○○、丁○○等人分得之土
    地，則均面臨十二米寬之公共道路，出入方便，價值更高，
    如此分配出來之面積豈可謂價值相當？
  (五)共有土地之分割在於使共有關係消滅，原審採用丙案分割系
    爭土地，使兩幢房屋間仍留存二‧五公尺寬（長22.8公尺）
    之道路維持共有，亦有失分割共有物之目的。
  (六)依上，上訴聲明求為判決：兩造共有系爭土地之分割方法如
    附圖丁案之所示。
參、上訴人丁○○、己○○、戊○○及丙○○部分：
    上訴人丁○○等四人之陳述除引用於原審所陳者外，渠等於
    本院審理時，均未於言詞辯論期日到場，亦未提出任何書狀
    作何聲明及陳述。
肆、兩造不爭執之事實：
一、系爭土地為兩造所共有，兩造應有部分比例為：上訴人乙○
    ○為三分之一，上訴人庚○○為三分之一，上訴人丁○○、
    己○○、戊○○及丙○○各為十二分之一（見原審卷(一)第10
    至11頁）。
二、兩造就系爭土地無法以協議方式為分割，且系爭土地並無訂
    定不分割之期限，而系爭土地依其使用目的亦非不能分割。
三、系爭土地面積呈長方形狀，土地上有上訴人乙○○所有之磚
    造瓦頂平房、鐵架塑膠頂平房及磚造平頂平房；上訴人丁○
    ○、己○○、戊○○及丙○○共有之磚造瓦頂平房及磚造平
    頂平房；至其餘之部分，則為空地（見原審卷(一)第25至30、
    32頁）。
伍、兩造爭執之事項：
    系爭土地應如何分割較為妥適，並能盡使用土地之最大經濟
    利益。
陸、本院之判斷：
一、按各共有人，得隨時請求分割共有物。共有物之分割，依共
    有人協議之方法行之；分割之方法，不能協議決定者，法院
    得因任何共有人之聲請，命以裁判分割；民法第八百二十三
    條第一項前段及第八百二十四條第一、二項分別定有明文。
    查系爭土地為兩造所共有，兩造應有部分比例為：上訴人乙
    ○○為三分之一，上訴人庚○○為三分之一，上訴人丁○○
    、己○○、戊○○及丙○○則各為十二分之一，；另共有人
    間就系爭土地並無因物之使用目的不能分割或定有不分割之
    特約致不能分割之情形，惟因無法達成協議分割之事實，已
    據上訴人乙○○於原審及本院審理時陳述在卷，復為上訴人
    庚○○及丁○○等四人所不爭執，自屬真實。再徵之兩造就
    分割方法已各有主張，亦各有爭執以察，顯已無法協議分割
    ；則上訴人乙○○訴請裁判分割，自無不合。
二、次按共有物之分割，不得純以使用現狀為分割之唯一標準，
    法院為顧及全體共有人之利益認為以不全依使用現狀分割為
    宜，所決定之分割方法，縱使部分共有人因此而受有損害，
    仍不得因之指為違法。又共有土地之分管使用，不過定暫時
    狀態而已，共有人仍就全部共有土地享有權利，得就全部共
    有土地主張按應有部分為分割，而法院裁判分割共有物，除
    應斟酌共有人之利害關係及共有物之性質外，尚應斟酌共有
    物之價格、經濟效用以及全體共有人之利益等公平決之；換
    言之，裁判上定共有物之分割分法，法院有審酌共有物各種
    情形，顧及共有人全體利益而自由裁量之權，不受任何當事
    人主張之拘束（最高法院49年度台上字第2596號、71年度台
    上字第2825號及同院81年度台上字第31號判決參照）。
三、查系爭二筆土地之現況為：系爭土地呈長方形狀，南邊臨十
    二公尺寬之道路，現系爭土地上西邊有有上訴人乙○○所有
    之磚造瓦頂平房（102.65平方公尺）及鐵架塑膠頂平房（69
    .10 平方公尺），西北邊有上訴人乙○○所有之磚造平頂平
    房（2.25平方公尺），而東邊則有上訴人丁○○、己○○、
    戊○○及丙○○共有之磚造瓦頂平房（133.63平方公尺）及
    磚造平頂平房（44.09 平方公尺），至其餘之部分則為空地
    ，另西邊有一寬約三公尺之既成巷道；已經原審及本院分別
    於九十七年六月二日及九十八年十一月五日至現場履勘，製
    有勘驗筆錄、現場履勘略圖及照片在卷可憑（見原審卷(一)第
    25至30頁，本院卷第124至125頁），並經原審囑由雲林縣虎
    尾地政事務所製有現場複丈成果圖一紙在卷可憑（見原審卷
    (一)第31至32頁），自屬真實。再者，系爭土地之分割方案，
    因兩造有主張附圖甲案及附圖丁案之爭議，茲就兩造於本院
    所主張之附圖甲案（即上訴人乙○○所主張者）、附圖丁案
    （即上訴人庚○○所主張者）及原審判決所採之附圖丙案等
    分割方案，分別比較說明如下：
  (一)如附圖丁案：
    此分割方案就系爭土地，以南北向之分割線，由北往南為基
    準推算，分割後之系爭土地，各共有人所分得之土地界限均
    由北而南呈一直線，土地地形均頗為方正完整；且兩造所分
    得部分之土地，均得分別面臨南邊十二公尺寬之道路，而西
    邊則有一寬約三公尺之既成巷道，可供往來出入，以利於將
    來建築、充分利用及對外通行；且經本院核計若依此分割方
    案予以分割，則各共有人所分歸之土地面積與渠等依應有部
    分之比例所應分得土地面積，並無增減之情況，自符合公平
    原則。況各共有人在現地使用位置，已使用數十年，雖無分
    管之契約，但有分管之事實，此由前揭雲林縣虎尾地政事務
    所製作之現場複丈成果圖可知，且為上訴人乙○○、庚○○
    於原審及本院審理時所不爭執，顯然若依此方案予以分割，
    除兩造所分歸之土地均有道路可對外聯絡，且能兼顧全部共
    有人之利益，作整體利用，而無損土地價值外，亦能兼顧共
    有人在系爭土地上之使用現況；要之更能為有效之利用，而
    達到該土地使用之經濟效用，究之應屬適當之分割方案。至
    於上訴人乙○○及丁○○等四人雖分別於系爭土地之西邊與
    東邊有前揭所示之平房等建築物，惟按該等建物乃磚造平頂
    平房、磚造瓦頂平房或鐵架塑膠頂平房，已使用數十年，屬
    農村之老舊屋舍，究其經濟價值非高，已經原審及本院分別
    至現場履勘屬實，若予以拆除部分，對渠等影響不大，亦無
    安全上之顧慮；否則，若僅考量保留該等建物而遷就建物構
    造，將使分割後之土地無法達到使用之最大經濟效用。況上
    訴人乙○○於本院審理時對上訴人庚○○所陳：系爭土地分
    割後，乙○○即將把分歸之土地出售等語，亦不爭執，且其
    依此分割方案所分歸之土地（即編號Ｃ），則屬較具經濟價
    值之俗稱「三角窗」地段，已無不公平之情事。則本院基於
    兼顧共有人之利益，作整體利用，而無損土地價值，且使更
    能為有效之利用等原則，認本案當屬較為合理、公平之分割
    方案。爰審酌上開情況，及上訴人丁○○等四人於原審已表
    明仍願繼續保持共有，自以依如附圖丁案所示之分割方案較
    為可採，爰定系爭土地之分割方案為如附圖丁案分割方案所
    示。
  (二)如附圖甲案：
    上訴人乙○○主張附圖甲案之分割方案極為適當，因其所主
    張之分割方法，若上訴人庚○○分割後取得編號Ｃ部分之土
    地，可由同段（555-1 地號）土地之共有道路自由通行，使
    用便利，且不致影響現有建物之完整性；若從現有二棟磚造
    瓦頂平房中間開闢一條道路，供上訴人庚○○通行使用，將
    導致土地之浪費，更屬權利濫用。況前揭（555-1 地號）土
    地原係由上訴人等之被繼承人出資購買，兩造均有合法之使
    用權利，且係由系爭土地分割而來，上訴人庚○○對於該地
    號土地有通行權云云。惟按如依此方案予以分割，固然上訴
    人乙○○及丁○○等四人分別在系爭土地之西邊與東邊之前
    揭所示平房等建築物，無遭拆除之虞，而得以保存；惟按上
    訴人乙○○起訴請求分割系爭土地，目的即係冀能於分割為
    單獨所有後，其可出售其分歸之土地，已如前述；質言之，
    其目前在系爭土地上所有之磚造瓦頂平房等建物，已無再保
    存之必要；而另一幢磚造瓦頂平房、磚造平頂平房為上訴人
    丁○○等四人所共有，已使用數十年，屬農村之老舊屋舍，
    究其經濟價值非高，若予以拆除部分，對渠等影響不大，亦
    無安全上之顧慮，復如前述；況丁○○等四人將來仍有再協
    議起訴請求分割之可能，顯難期保存久遠，衡情實無保存該
    二幢磚造瓦（平）頂平房之必要。再者，如依此方案分割，
    上訴人庚○○所分歸之土地（編號Ｃ部分），乃位處系爭土
    地之北邊，單就系爭土地之地形及現況視之，完全未面臨道
    路，亦無通路可通達現有公路，今因之形成袋地；至於系爭
    土地西側一寬約三公尺之既成巷道，可供往來出入，惟按該
    既成巷道所坐落之雲林縣虎尾鎮○○段五五五之一地號土地
    ，並非因本件分割而產生之土地，且非系爭土地目前之共有
    人所共有，則有土地登記第二類謄本影本一份在卷可憑（見
    本院卷第160至161頁）；則揆諸按民法第七百八十九條第一
    項：因土地一部之讓與或分割，致有不通公路之土地者，不
    通公路土地所有人因至公路僅得通行受讓人或讓與人或他分
    割人之所有地，係就不通公路土地所有人與受讓人或讓與人
    或他分割人直接間就土地一部讓與或分割結果，有不通公路
    土地情形而為之規定。如果讓與或分割當時無此情形，於讓
    與或分割，及經輾轉讓與第三人後，始發生有此情形，自不
    復有該條之適用（最高法院69年度台上字第0266號判決參照
    ）；易言之，民法第七百八十九條規定之通行權，係因土地
    所有人為土地一部之讓與或分割，對於致生不通公路之土地
    者，得為預見，可期先為合理解決，自不能因當事人之任意
    行為，而加重其他鄰地所有人之負擔。故凡因土地一部之讓
    與或分割，致有不通公路之土地者，不通公路土地之所有人
    ，因至公路，僅得通行受讓人或讓與人或他分割人之所有地
    （最高法院85年度台上字第0396號判決參照）以察；自無民
    法第七百八十九條第一項規定適用之餘地。另依此方案分割
    ，其中分歸上訴人庚○○取得之編號Ｃ部分土地，竟位處系
    爭土地之北邊裡地，而該土地之使用經濟效用及價值顯較其
    他共有人所分得之土地為低，對其而言，亦顯失公平。易言
    之，如依此方法分割，將發生顯不公平及無法達到土地使用
    經濟效用之目的，甚至根本無法為有效之利用（指上訴人庚
    ○○部分），遑論達到該土地使用之經濟效用。再徵諸按共
    有人因共有物分割之方法不能協議決定，而提起請求分割共
    有物之訴，應由法院依民法第八百二十四條命為適當之分配
    ，不受任何共有人主張之拘束（最高法院49年台上字第2569
    號判例參照）；而法院命為共有物之分配，應斟酌各共有人
    之利害關係，及共有物之性質、經濟效用及全體共有人之利
    益，公平決定之等情以觀；上訴人乙○○主張依附圖甲案之
    分割方案予以分割，尚無足取。
  (三)如附圖丙案：
    此分割方案就兩造所分配之土地位置，與如附圖甲案所分歸
    者相同，不同處乃此分割方案於系爭土地之中間留一巷道，
    以供上訴人庚○○所分歸之編號Ｃ部分土地得以通行至南邊
    之道路，究之固較如附圖甲案之分割方案為公平。惟若依此
    方案分割，則分歸上訴人庚○○取得之編號Ｃ部分土地，係
    位處系爭土地北邊之裡地，而該土地之使用經濟效用及價值
    顯較其他共有人所分得之土地為低，已如前述；且法院裁判
    分割共有物，除應斟酌各共有人之利害關係，及共有物之性
    質外，尚應斟酌共有物之價格，倘共有人不能按其應有部分
    受分配或所分配之不動產，其價值不相當時，法院非不得命
    以金錢補償之（最高法院57年台上字第2117號及63年台上字
    第2680號判例參照）；然此方案並未考量各共有人分得之位
    置、地形不同，將影響取得土地之價值，並就系爭土地之交
    通情況，公共設施、里鄰環境、附近土地交易之案例、公告
    現值等各項經濟指數，予以鑑定其市價，及各共有人間就分
    得之土地按其應有部分及分歸之位置應相互補償之金額，對
    其而言，已顯失公平。又依此分割方案，上訴人庚○○所分
    得之土地僅賴一寬度為二‧五公尺之共有道路往南通行，而
    臨巷道之面積僅有二‧五公尺，是否可興建房屋，已有疑議
    ；縱可建築房屋，依法猶需其他共有人蓋章同意，始有對外
    出入之通路，且衡諸常情，以寬二‧五公尺之巷道供車輛進
    出停放，實非常不便，堪認有違公平及比例（即損害最小）
    原則，且違共有物分割應達到土地使用經濟效用之目的。另
    依臺灣省建築管理規則第五條規定：面臨現有巷道之基地，
    其建築線之指定，應依左列規定辦理：一巷道為單向出口長
    度在四十公尺以下，雙向出口在八十公尺以下，寬度不足四
    公尺者，以該巷道中心線為準，兩旁均等退讓，以合計達到
    四公尺寬度之邊界線作為建築線。本件如附圖丙案之分割方
    案，固於系爭土地中間留一巷道，但該巷道寬度僅二‧五公
    尺，既不足法定建築之四公尺規定，則兩側欲建築房屋時，
    勢需以該巷道中心線為準，各往東或西方向退讓一‧五公尺
    ，以合計達到四公尺寬度之邊界線作為建築線；究之，實有
    損土地使用之經濟效用，且無法為最大之利用。再者，以私
    設通路連接建築線者，不得小於建築技術規則所定私設通路
    之最小寬度，臺灣省建築管理規則第八條第三款亦定有明文
    ；則上訴人庚○○所分歸之編號Ｃ部分土地，將因中間所留
    巷道寬度僅二‧五公尺之故，致其所分得之土地無法為建築
    使用。依上，本院認如依此方法分割，將發生顯不公平及無
    法達到土地使用經濟效用之目的，甚至根本無法為有效之利
    用（指上訴人庚○○部分），遑論達到該土地使用之經濟效
    用。再徵諸按共有人因共有物分割之方法不能協議決定，而
    提起請求分割共有物之訴，應由法院依民法第八百二十四條
    命為適當之分配，不受任何共有人主張之拘束（最高法院49
    年台上字第2569號判例參照）；而法院命為共有物之分配，
    應斟酌各共有人之利害關係，及共有物之性質、經濟效用及
    全體共有人之利益，公平決定之等情以觀；如依附圖丙案之
    分割方案予以分割，仍無足取。
四、依上，兩造就系爭土地各所分得土地，若參酌前揭因素予以
    考量，當認實際分得之面積無差，並無不公平處可言，自尚
    難認有違公平原則；且又無違共有物分割應達到土地使用經
    濟效用目的。則本院基於兼顧大部分共有人之利益，作整體
    利用，而無損土地價值，且更能為有效之利用等原則，足見
    如附圖丁案當屬較為合理、公平之分割方案。爰審酌上開情
    況當以依如附圖丁案之分割方案較為可採，爰定系爭共有土
    地之分割方案為如附圖丁案分割方案所示：即編號Ａ部分、
    面積三一○平方公尺，分歸上訴人丁○○、己○○、戊○○
    及丙○○等四人共同取得，並按原所有權應有部分比例保持
    共有；編號Ｂ部分、面積三一○平方公尺，分歸上訴人鍾錫
    榛取得；編號Ｃ部分、面積三一○平方公尺，分歸上訴人鍾
    千萬取得。
柒、綜上所述，本件上訴人乙○○所主張如附圖甲案之分割方案
    及原審判決所採之如附圖丙案分割方案，恐難以作整體利用
    ，而有損土地價值，甚至根本無法為有效之利用，遑論達到
    該土地使用之經濟效用，且不符公平之原則，尚有可議，不
    足採取。而應以如附圖丁案所示之分割方案較為妥適，爰定
    為本件系爭土地之分割方案；即編號Ａ部分、面積三一○平
    方公尺，分歸上訴人丁○○、己○○、戊○○及丙○○等四
    人共同取得，並按原所有權應有部分比例保持共有；編號Ｂ
    部分、面積三一○平方公尺，分歸上訴人鍾錫榛取得；編號
    Ｃ部分、面積三一○平方公尺，分歸上訴人鍾千萬取得。上
    訴人鍾千萬上訴意旨指摘原判決之分割方案不當，求予廢棄
    改判兩造共有系爭土地之分割方法如附圖甲案所示，雖無理
    由；惟上訴人庚○○上訴意旨指摘原判決之分割方案不當，
    求予廢棄改判如上訴聲明之所示，為有理由，自應由本院予
    以廢棄並改判如主文第二項所示。又本件係因分割共有物而
    涉訟，上訴人等之行為，可認係按當時之訴訟程度為伸張或
    防禦權利所必要，且由敗訴之上訴人負擔全部訴訟費用亦顯
    失公平，故本院認應由本件勝訴之上訴人庚○○負擔一部訴
    訟費用。
捌、又本件待證事實已臻明確，兩造其餘攻擊防禦方法及舉證，
    對判決之結果已不生影響，爰不一一詳為審酌，附此敘明。
玖、據上論結，本件上訴為有理由，依民事訴訟法第四百五十條
    、第八十條之一、第八十一條第二款、第八十五條第一項前
    段、第四百六十三條及第三百八十五條第一項前段，判決如
    主文。
中    華    民    國    99    年    2     月    9     日
                  民事第三庭    審判長法  官  張世展
                                      法  官  蘇重信
                                      法  官  王浦傑
上為正本係照原本作成。
如對本判決上訴，須於判決送達後20日內向本院提出上訴狀，未
表明上訴理由者，應於上訴後20日內，向本院提出理由書（須附
繕本）。依法須繳納裁判費並應委任律師為訴訟代理人，始得上
訴。
中    華    民    國    99    年    2     月    9     日
                                      書記官  吳秋賢
【附記】
民事訴訟法第466條之1：
(1)對於第二審判決上訴，上訴人應委任律師為訴訟代理人。但上
  訴人或其法定代理人具有律師資格者，不在此限。
(2)上訴人之配偶、三親等內之血親、二親等內之姻親，或上訴人
  為法人、中央或地方機關時，其所屬專任人員具有律師資格並
  經法院認為適當者，亦得為第三審訴訟代理人。
民事訴訟法第466條之2第1項：
  上訴人無資力委任訴訟代理人者，得依訴訟救助之規定，聲請
  第三審法院為之選任律師為其訴訟代理人。

司法院資訊處製作；財團法人民間司法改革基金會備份。
